【裁判字號】    91,重訴,673
【裁判日期】    920210
【裁判案由】    拆屋還地
【裁判全文】
臺灣士林地方法院民事判決  九十一年度重訴字第六七三號
    原      告    國防部聯合後勤司令部
    法定代理人    午○○
    原      告    臺北縣政府
    法定代理人    未○○
    法定代理人    乙○○
    訴訟代理人    辛○○
    複 代理 人    庚○○
    訴訟代理人    癸○○
                  卯○○
                              .
                  巳○○
                  寅○○
右當事人間請求拆屋還地事件，本院判決如左：
    主      文
被告癸○○應將坐落臺北市○○區○○段二小段二六一－一及二六０－二地號土地上
如附圖所示Ａ（面積一百零五平方公尺）及Ａ１（面積二十三平方公尺）部分，門牌
號碼為臺北市○○路○段一四九巷二九號之建物拆除，將Ａ部分土地遷讓返還原告財
政部國有財產局，將Ａ１部分土地遷讓返還國防部聯合後勤司令部。
被告癸○○應將坐落臺北市○○區○○段二小段二六○－二及二六一－一地號土地上
如附圖所示Ｂ（面積八十二平方公尺）、Ｂ１（面積十八平方公尺）部分，門牌號碼
為臺北市○○路○段一四九巷三一號之建物拆除，將Ｂ部分土地遷讓返還原告國防部
聯合後勤司令部，將Ｂ１部分土地遷讓返還原告財政部國有財產局。
被告卯○○應自前項建物遷出，將Ｂ部分土地遷讓返還原告國防部聯合後勤司令部，
將Ｂ１部分土地遷讓返還原告財政部國有財產局。
被告癸○○應將坐落臺北市○○區○○段二小段二五九、二六○－二地號土地上如附
圖所示Ｃ（面積九十一平方公尺）、Ｃ１（面積七十四平方公尺）部分，門牌號碼為
臺北市○○路一四九巷三三號之建物拆除，將Ｃ部分土地遷讓返還原告臺北縣政府，
將Ｃ１部分土地遷讓返還原告國防部聯合後勤司令部。
被告巳○○、寅○○應自前項建物遷出，將Ｃ部分土地遷讓返還原告臺北縣政府，將
Ｃ１部分土地遷讓返還原告國防部聯合後勤司令部。
被告癸○○應給付原告國防部聯合後勤司令部新臺幣柒拾貳萬柒仟貳佰柒拾柒元、給
付原告財政部國有財產局新臺幣肆拾玖萬玖仟柒佰肆拾玖元、給付原告臺北縣政府新
臺幣參拾陸萬玖仟柒佰參拾參元，及均自民國九十一年十二月二十七日起至清償日止
按週年利率百分之五計算之利息，另被告癸○○應自民國九十一年十一月一日起至返
還前開所占用之土地之日止，按月給付原告國防部聯合後勤司令部新臺幣壹萬貳仟伍
佰柒拾伍元、按月給付原告財政部國有財產局新臺幣捌仟陸佰肆拾壹元、按月給付原
告臺北縣政府新臺幣陸仟參佰玖拾參元。
原告其餘之訴駁回。
訴訟費用由被告癸○○負擔十分之五，被告卯○○、巳○○、寅○○各負擔十分之一
，餘由原告負擔。
本判決原告勝訴部分，於原告以新臺幣壹仟萬元供擔保後，得假執行。但被告癸○○
如於假執行程序實施前，以新臺幣貳仟玖佰柒拾捌萬玖仟肆佰元為原告預供擔保，得
免為假執行。
原告其餘假執行之聲請駁回。
    事      實
甲、原告方面：
一、聲明：
  (一)被告壬○○、癸○○應將坐落臺北市○○區○○段二小段二六一－一及二六０－
    二地號土地（下稱「系爭二六一－一及二六０－二地號土地」）上如附圖所示Ａ
    （面積一百零五平方公尺）及Ａ１（面積二十三平方公尺）部分，門牌號碼為臺
    北市○○路○段一四九巷二九號之建物（下稱「系爭二九號建物」）拆除，將Ａ
    部分土地遷讓返還原告財政部國有財產局，將Ａ１部分土地遷讓返還國防部聯合
    後勤司令部，並應連帶給付原告財政部國有財產局新臺幣（下同）七十一萬一千
    零二十五元，連帶給付原告國防部聯合後勤司令部十五萬五千七百四十八元，及
    均自起訴狀繕本送達翌日起至清償日止，按年息百分之五計算之利息，暨自民國
    九十一年十一月一日起至遷讓返還前開所示土地之日止，按月連帶給付原告財政
    部國有財產局一萬兩千兩百九十四元，連帶給付原告國防部聯合後勤司令部二千
    六百九十三元。
  (二)被告丙○○應自系爭二九號建物遷出，將Ａ部分土地遷讓返還原告財政部國有財
    產局，將Ａ１部分土地遷讓返還原告國防部聯合後勤司令部。
  (三)被告丑○○、癸○○應將坐落系爭二六○－二及二六一－一地號土地上如附圖所
    示Ｂ（面積八十二平方公尺）、Ｂ１（面積十八平方公尺）部分，門牌號碼為臺
    北市○○路○段一四九巷三一號之建物（下稱「系爭三一號建物」）拆除，將Ｂ
    部分土地遷讓返還原告國防部聯合後勤司令部，將Ｂ１部分土地遷讓返還原告財
    政部國有財產局，並應連帶給付原告國防部聯合後勤司令部五十五萬五千二百七
    十七元，連帶給付財政部國有財產局十二萬一千八百九十元，及均自起訴狀繕本
    送達翌日起至清償日止，按年息百分之五計算之利息，暨自九十一年十一月一日
    起至遷讓返還前開所示土地之日止，按月連帶給付原告國防部聯合後勤司令部九
    千六百零一元，給付原告財政部國有財產局二千一百零八元。
  (四)被告己○○、卯○○、甲○○、戊○○、丁○○、辰○○應自系爭三一號建物遷
    出，將Ｂ部分土地遷讓返還原告國防部聯合後勤司令部，將Ｂ１部分土地遷讓返
    還原告財政部國有財產局。
  (五)被告子○○、癸○○應將坐落臺北市○○區○○段二小段二五九地號（下稱「系
    爭二五九地號」）、系爭二六○－二地號土地上如附圖所示Ｃ（面積九十一平方
    公尺）、Ｃ１（面積七十四平方公尺）部分，門牌號碼為臺北市○○路一四九巷
    三三號之建物（下稱「系爭三三號建物」）拆除，將Ｃ部分土地遷讓返還原告臺
    北縣政府，將Ｃ１部分土地遷讓返還原告國防部聯合後勤司令部，並應連帶給付
    原告臺北縣政府六十一萬六千二百二十二元，連帶給付原告國防部聯合後勤司令
    部五十萬一千一百零三元，及均自起訴狀繕本送達翌日起至清償之日止，按年息
    百分之五計算之利息，暨自九十一年十一月一日起至遷讓返還前開所示土地之日
    止，按月連帶給付原告臺北縣政府一萬零六百五十五元，連帶給付原告國防部聯
    合後勤司令部八千六百六十四元。
  (六)被告巳○○、寅○○應自系爭三三號建物遷出，將Ｃ部分土地遷讓返還原告臺北
    縣政府，將Ｃ１部分土地遷讓返還原告國防部聯合後勤司令部。
  (七)原告願供擔保請准宣告假執行。
二、陳述：
  (一)事實部分：
    系爭二五九及二六○－二、二六一－一地號三筆土地分別屬臺北縣縣有及中華民
    國國有而分別由原告臺北縣政府及國防部聯合後勤司令部、財政部國有財產局所
    管理之土地，惟被告等人卻無權占有系爭土地，且在該土地上買受或承租如附圖
    所示之系爭違章建物居住使用，系爭三建物係被告癸○○所購買，而房屋納稅義
    務人分別為被告壬○○、丑○○，被告子○○則為使用人，其等均應有事實上之
    處分權。又系爭二九號建物係無償借與被告壬○○之妻即被告丙○○經營小吃店
    之用，系爭三三號建物係出租與被告巳○○、寅○○，另被告辰○○為系爭三一
    號建物房屋承租人被告卯○○之父，被告戊○○、丁○○亦為系爭三一號建物承
    租人即被告己○○之成年子女。故原告自得請求被告等返還前開系爭土地。
  (二)請求權基礎：
    1.按「所有人對於無權占有或侵奪其所有物者，得請求返還之。對於妨害其所有
      權這，得請求除去之，有妨害其所有權之虞者，得請求防止之。」民法第七百
      六十七條定有明文。本件被告等無權占有使用原告管理之前開土地，原告自得
      依前開法條，基於行使土地所有權人之地位，請求被告等遷讓交還系爭土地。
    2.又被告無權占有使用系爭土地，自受有相當於租金之利益，而原告則受有相當
      於租金之損失，原告即得依關於不當得利之規定，請求被告等返還不當得利予
      原告。而參照土地法第九十七條之規定：「城市地方房屋之租金，以不超過土
      地及其建築物申報總價額年息百分之十為限」。在參諸平均地權條第施行細則
      第二十一條規定：「公有土地．．．以各該宗土地之公告地價為申報地價，免
      予申報」。以及參考行政院核定之國有出租基地租金率為百分之五之標準，原
      告爰請求該不當得利之金額，以各年期公告地價為申報地價，再依占有土地地
      價之總額年息百分之五計算相當於租金之不當得利，被告等就前五年部分自應
      附加法定利息予原告，就九十一年十一月一日以後之部分，亦應按九十一年度
      之計算方式，給付至遷讓交還土地之日止。
三、證據：提出行政院函影本、臺北市地價表影本、臺北市稅捐稽徵處南港分處函影
    本各一份、土地登記謄本三份、戶籍謄本五份。
乙、被告壬○○、丑○○、子○○、癸○○方面：
一、聲明：
  (一)原告之訴及假執行之聲請均駁回。
  (二)如受不利判決，被告願供擔保，請准宣告免為假執行。
二、陳述：
  (一)按所有人對於無權占有或侵奪其所有物者，得請求返還之。對於妨害其所有權者
    ，得請求除去之，有妨害其所有權之虞者，得請求防止之，民法第七百六十七條
    固定有明文。又無權占有使用他人之土地，自受有相當於租金之利益，而使所有
    權人受有相當於租金之損失，所有權人即得依關於不當得利之規定，請求無權占
    有人返還不當得利，惟民法第七百六十七條物上請求權之相對人需為現在占有該
    物之人，所謂現在占有該物之人，即現仍事實上管領其物之人，最高法院六十九
    年臺上字第二○二九號判決參照。
  (二)被告壬○○於六十九年即住居於其母林白蓬所購買坐落臺北市○○街一六二號三
    樓房屋。被告壬○○之女張依萍、張佳靜於八十七年亦設籍於臺北市○○街一六
    二號三樓與父母同住，被告壬○○申請使用之市內電話00000000，行動
    電話0000000000及網際網路，購買電子計算機統一發票均以臺北市○○街一六二號三樓為裝機地點及通訊處所，亦足以證明被告壬○○居住於臺北市
    ○○街一六二號三樓，事實上並未管領系爭二九號建物。原告主張被告壬○○無
    權占用系爭二九號建物，請求拆屋還地及不當得利，自無理由。
  (三)被告丑○○於八十四年十二月四日向訴外人詹榮豊購買坐落臺北市○○區○○路
    三八○巷四弄十六號三樓之建物，於八十五年一月十日登記為其妻余鳶峰名義後
    ，即住居於該建物。在八十五年一月之前被告丑○○則曾經住居於臺北市○○街
    一六二號三樓及臺北市○○○路○段二六九巷二弄十三號三樓，此由被告丑○○
    自八十四年一月至九十一年十二月十五日所申請使用之市內電話0000000
    、0000000、0000000、0000000、0000000號電話
    及網際網路之裝機及通訊地址，亦可明證。被告丑○○從未管領系爭三一號建物
    ，毫無疑義。原告主張被告丑○○無權占有系爭三一號建物，本於所有權訴請被
    告丑○○拆屋還地及給付不當得利，自無足取。
  (四)被告子○○則住居於其母林白蓬所有坐落台北市○○街一六四號三樓建物。另由
    被告子○○申請之有線電視收視契約及用電申請所載使用地址均為臺北市○○街
    一六四號三樓，被告子○○並未管領系爭三三號建物，原告主張被告子○○無權
    占有上開建物，本於所有權，請求被告子○○拆屋還地及不當得利，亦無理由。
  (五)至於戶籍之設立，僅為戶政機關對於人口管理之行政措施，並不能以戶籍之設立
    而推論設籍人即就設籍地建物有事實上之管領力。本件壬○○、丑○○、子○○
    縱曾設籍於系爭建物內，亦不能因而認定被告壬○○、丑○○、子○○就系爭建
    物有事實上之管領力，本件原告僅以被告壬○○、丑○○、子○○設戶籍於系爭
    建物，而主張被告壬○○、丑○○、子○○無權占有系爭建物，更屬無據。
  (六)況系爭二九號未辦理所有權登記建物原為訴外人宋友泉所有，於七十九年十一月
    二十八日售予被告癸○○。被告癸○○買受該建物後，與當時隔鄰之同巷三一號
    建物所有人黃陳迎協議，黃陳迎同意二九號建物屋柱可超越排水溝中心點等，亦
    有合約證明書可考。另系爭三三號建物，亦係由被告癸○○於八十一年間向鳳琴
    買受。至於系爭三一號建物於八十年十一月十日買賣時雖買賣契約之買受人為丑
    ○○，實際買受人亦為癸○○，該買賣契約全由被告癸○○出面訂定，買賣價金
    亦由被告癸○○支付，蓋當時被告丑○○工作未久經濟能力薄弱，又尚未結婚，
    自無必要花費二百六十五萬元購買未包括土地之違章建物。查違章建築之前手，
    將該違章建築出賣與後手時，固然已將處分權移轉於後手，受讓違章建築之後手
    取得移轉占有，即有權為事實上處分，最高法院七十年度臺上字第一九○號，七
    十年度臺上字第一二九九號判決參照。然而取得事實上處分權者亦僅違章建築之
    買受人而已，揆諸上開判決意旨自明。本件被告壬○○、丑○○、子○○既非系
    爭建物事實上管領之人，有如前述，又非系爭違章建物之買受人，原告請求被告
    壬○○、丑○○、子○○拆屋還地，並給付不當得利，更無理由。
  (七)城市地方房屋之租金，以不超過土地及其建築物申報總價額年息百分之十為限，
    土地法第九十七條第一項定有明文，又舉辦規定地價或重新規定地價時，土地所
    有權人未於公告期間申報地價者，以公告地價百分之八十為其申報地價，復為平
    均地權條例第十六條前段所明定。雖平均地權條例施行細則第二十一條規定：公
    有土地及依本條例第十六條照價收買之土地以各該宗土地之公告地價為申報地價
    ，免予申報。然平均地權條例施行細則係依據平均地權條例第八十六條規定：本
    條例施行細則由行政院定之，授權頒行之行政命令。按人民違反行政法上義務之
    行為予以裁罰性之行政處分，涉及人民權利之限制，其處分之權利要件與法律後
    果，應由法律定之，法律雖得授權以命令為補充規定，惟按授權之目的，及內容
    必須具體明確，然後據以發布命令，方符憲法第二十三條之意旨。又授權命令需
    符合明確性原則，且需符合立法意旨，未逾母法規定之限度，不得牴觸母法或對
    人民之自由權利增加法律所無之限制。而平均地權條例有關申報地價之規定，關
    乎人民納稅及租金之計算，自屬涉及人民權利之限制，而平均地權條例並未授權
    行政機關，就申報地價頒行與同法第十六條規定不同規定之行政命令，平均地權
    條例施行細則第二十一條之規定，已違反法律保留原則，更有違平等原則，應無
    適用餘地，原告以平均地權條例施行細則第二十一條規定，為損害金計算之基準
    ，自有未合。
  (八)按民法第四百零六條規定：「稱贈與者，謂當事人約定，一方以自己之財產無償
    給予他方，他方允受之契約。」則被告癸○○購入系爭建物後，雖有贈與被告壬○○、丑○○及子○○之意思，惟被告壬○○等三人並無允受之意思，故壬○○
    等三人迄未管領使用系爭建物或受讓其占有取得系爭建物之處分權，依上開民法
    規定，該贈與契約並未成立，被告壬○○等三人非房屋所有權人，原告對其等為
    本件請求，並非有理。
  (九)再按民法四百零八條規定：「贈與物之權利未移轉前，贈與人得撤銷其贈與。」
    則被告癸○○迄未將系爭建物交付被告壬○○等三人占有管領使用移轉其權利與
    壬○○等三人，依上開民法規定，被告癸○○自得撤銷其贈與，而被告癸○○亦
    於日前去函壬○○等三人為撤銷贈與之意思表示，故系爭建物仍為被告癸○○所
    有，原告對被告壬○○等三人為本件請求，並無理由。
三、證據：提出里長林建華居住證明書影本、戶口名簿影本、電信費帳單影本、統一
    發票影本、房屋買賣契約書影本、土地建物登記謄本、里長陳定榮居住證明書影
    本、鄰長謝朝宗居住證明影本、里長林建華居住證明書影本、切結書影本、合約
    證明書影本、房地買賣契約書影本、買賣契約書影本各一份、電費收據影本、有
    線電視訂戶繳費收據影本各二份、電信費收據影本三份。
丙、被告卯○○方面：
    對原告請求無意見，惟被告希望可以承租系爭土地。被告於八十三年間向被告癸○○承租系爭房屋，並有繳交租金。被告甲○○並未居住於系爭房屋內。至於被
    告辰○○為被告卯○○之父親，但其僅設籍於該處，人並未居住於該地。
丁、被告寅○○、巳○○部分：
    未於最後言詞辯論期日到場，據其於之前言詞辯論時所為之陳述如左：
    同意原告之請求，被告可隨時搬走，祇是還在找地方搬遷。
戊、被告甲○○部分：
一、聲明：原告之訴駁回。
二、陳述：被告與其法定代理人均未居住於該系爭房屋內，僅設籍於該地。
己、被告己○○、丙○○、戊○○、丁○○、辰○○部分：
    均未於言詞辯論期日到場，亦未提出任何書狀作何聲明或陳述。
庚、本院依職權勘驗現場，並囑託臺北市松山地政事務所派員會同測量製有勘驗筆錄
    及複丈成果圖附卷。
    理      由
壹、程序部分：
    本件被告己○○、戊○○、丁○○、辰○○、巳○○、寅○○、丙○○經合法通
    知，未於最後言詞辯論期日到場，核無民事訴訟法第三百八十六條所列各款情形
    ，爰依原告聲請，由其一造辯論而為判決。
貳、實體部分：
一、本件原告起訴主張：系爭二五九及二六○－二、二六一－一地號三筆土地分別屬
    臺北縣縣有及中華民國國有而分別由原告臺北縣政府及國防部聯合後勤司令部、
    財政部國有財產局所管理之土地，惟被告等人無使用權源，竟在該土地上買受或
    承租如附圖所示之系爭違章建物居住使用，而占用系爭土地，依法自應將各該建
    物拆除，將所占用之土地返還予原告，並給付相當於租金之不當得利，為此提起
    本件訴訟等語。被告壬○○、丑○○、子○○、癸○○則以：系爭建物為被告癸○○向第三人所買受，並取得事實上處分權，雖曾贈與被告壬○○、子○○、丑
    ○○，惟該三人並無允諾之意思，亦從未占有使用過系爭建物，且被告癸○○亦
    已向該三人為撤銷贈與之意思表示，是原告訴請被告壬○○、子○○、丑○○三
    人拆屋還地及給付不當得利，為無理由，又原告援引平均地權條例施行細則第二
    十一條規定，以為計算不當得利之基準，亦違反法律保留原則及平等原則等語；
    另被告卯○○則以：希望可以承租所占用之系爭土地等語；又被告寅○○、巳○○則以：伊等可隨時搬走，祇是還在找地方搬遷等語；被告甲○○則以：伊從未
    居住於該系爭建物內，僅設籍於該地等語，資為抗辯。
二、原告主張系爭二五九及二六○－二、二六一－一地號三筆土地分別屬臺北縣縣有
    及中華民國國有而分別由原告臺北縣政府及國防部聯合後勤司令部、財政部國有
    財產局所管理之土地，而系爭土地上有：被告癸○○於七十九年間向訴外人宋友
    泉所買受並占有中如附圖所示Ａ（面積一百零五平方公尺）及Ａ１（面積二十三
    平方公尺）部分之系爭二九號未經登記建物；被告癸○○於八十年十一月十日向
    訴外人陳富美所買受並占用中如附圖所示Ｂ（面積八十二平方公尺）、Ｂ１（面
    積十八平方公尺）部分之系爭三一號未經登記建物，被告癸○○並將該建物部分
    分租予被告卯○○；被告癸○○於八十一年十一月二十日向訴外人鳳琴所買受並
    占有中如附圖所示Ｃ（面積九十一平方公尺）、Ｃ１（面積七十四平方公尺）部
    分之系爭三三號未經登記建物，被告癸○○並將該建物部分分租予被告被告巳○○、寅○○等事實，業據其提出與所述相符之系爭土地登記謄本為證，且經被告
    癸○○、卯○○、巳○○、寅○○分別自認在卷（詳參九十二年一月六日言詞辯
    論筆錄），並有被告癸○○提出之系爭建物之買賣契約書影本附卷可稽，另經本
    院勘驗現場屬實，製有勘驗筆錄及臺北市松山地政事務所於九十一年十一月二十
    七日複丈之複丈成果圖在卷足憑，自堪認為真正。
三、原告主張被告等無合法權源而占有系爭土地之事實，固為被告癸○○、卯○○、
    巳○○、寅○○所不爭執，惟被告壬○○、子○○、丑○○、甲○○則否認有占
    用系爭建物或土地之事實。經查：
  (一)按以非經登記不得移轉之財產為贈與者，在未為移轉登記前，其贈與不生效力，
    八十九年五月五日刪除前民法第四百零七條定有明文。系爭二九、三一、三三號
    建物均屬未經登記之建物，業如前述，是被告癸○○於七十九年至八十一年間先
    後向第三人買受上開建物並取得事實上處分權後，縱有分別贈與被告壬○○、子
    ○○、丑○○之行為，亦因上開建物無法辦理所有權移轉登記，致其贈與不生效
    力，故被告壬○○、子○○、丑○○自始即未取得上開建物之所有權或事實上處
    分權。至於戶籍或房屋稅稅籍之登記，僅為戶政或稅務機關為便於人口管理或課
    徵房屋稅所為之行政措施，尚不能僅以戶籍或房屋稅稅籍之登記，即據以推論設
    籍人或房屋稅納稅義務人確有居住或占有設籍所在地之建物。此外，原告復無法
    舉證證明被告壬○○、子○○、丑○○有占有使用系爭建物或占用系爭土地之行
    為，則其主張被告壬○○、子○○、丑○○占用系爭土地等情，即不足採。
  (二)被告癸○○於九十一年十一月二十一日本院勘驗現場時，雖到場陳稱系爭二九號
    建物剛於同年月十三日無償借予丙○○作為小吃店使用，惟本院當場並未見到丙○○於系爭二九號建物營業或占用之事實，況被告癸○○嗣於九十二年一月六日
    本院言詞辯論期日到場陳稱，被告丙○○賣了幾天麵之後就未再繼續經營，且亦
    未住在系爭二九號建物內等語，此外，原告復無法舉證證明被告丙○○於九十二
    年一月二十三日本院言詞辯論終結時，仍有占有使用系爭二九號建物或占用系爭
    土地之行為，則原告僅以被告丙○○設籍於系爭二九號建物內，即主張被告丙○○占用系爭土地，亦不足採。
  (三)被告己○○、戊○○、丁○○、辰○○、甲○○雖均設籍於系爭三一號建物內，
    惟原告均無法舉證證明被告己○○、戊○○、丁○○、辰○○、甲○○確有居住
    於系爭二九號建物或占用系爭土地之行為，則原告主張被告己○○、戊○○、丁○○、辰○○、甲○○占用系爭土地等情，洵不足採。
四、按所有人對於無權占有其所有物者，得請求返還之；對於妨害其所有權者，得請
    求除去之，民法第七百六十七條前段、中段分別定有明文。次按國有財產撥給各
    地國家機關使用者，名義上雖仍為國有，實際上即為使用機關行使所有人之權利
    ，故本院對於是類財產，向准由管領機關起訴，代國家主張所有權人之權利（最
    高法院五十一年度臺上字第二六八０號判例參照）。又「按未辦保存登記之建築
    物，如已出賣他人並移轉占有，應認出賣人已喪失事實上之處分權，並由買受人
    取得該項事實上之處分權，而房屋之拆除本為一種事實上之處分行為，自應以現
    占有人為被告」（最高法院六十九年度臺上字第八五一號判決參照）。本件系爭
    二五九及二六○－二、二六一－一地號三筆土地分別屬臺北縣縣有及中華民國國
    有，原告臺北縣政府及國防部聯合後勤司令部、財政部國有財產局則分別為上開
    土地之管理機關，被告癸○○以附圖所示Ａ及Ａ１部分之系爭二九號建物、Ｂ及
    Ｂ１部分之系爭三一號建物、Ｃ及Ｃ１部分之系爭三三號建物，分別占用系爭土
    地，惟並無合法使用系爭土地之正當權源，已如前述，且上開建物均未辦保存登
    記，且係分別輾轉受讓自上開建物之原始興建人，依民法第七百五十八條之規定
    ，非經登記，雖不生移轉各該建物所有權之效力，惟上開建物之受讓人即被告癸○○仍取得各該建物之事實上處分權，而房屋之拆除為一種事實上之處分行為，
    是被告癸○○既為系爭建物之事實上處分權人，自有拆除之權能，又返還土地亦
    以現在占有人為已足，從而原告基於管理機關之地位，依民法第七百六十七條前
    段及中段之規定，訴請被告卯○○自系爭三一號建物內遷出，訴請被告巳○○、
    寅○○自系爭三三號建物內遷出，訴請被告癸○○拆除占有系爭土地上如附圖所
    示之系爭二九、三一、三三號建物，並將所占用之土地返還予原告，即屬於法有
    據，為有理由，應予准許。至於訴請未受讓系爭建物事實上處分權，亦未占用系
    爭建物及土地之被告壬○○、子○○、丑○○拆除系爭建物，並與被告丙○○、
    己○○、戊○○、丁○○、辰○○、甲○○自系爭建物內遷出，及返還所占用之
    系爭土地，即屬無據，為無理由，應予駁回。
五、又按無法律上之原因而受利益，致他人受損害者，應返還其利益，為民法第一百
    七十九條前段所明定。至其得請求返還之範圍，應以對方所受之利益為度，非以
    請求人所受損害若干為準，無權占有他人土地，可能獲致相當於租金之利益為社
    會通常之觀念，最高法院六十一年度臺上字第一六九五號判例著有明文。本件被
    告癸○○以系爭建物無權占用系爭土地，自獲有相當於租金之利益。至於相當於
    租金之利益之計算標準，應參酌土地法第一百零五條、第九十七條第一項之規定
    ，予以計算較為客觀公允（最高法院八十一年度臺上字第三三九號判例參照）。
    再按城市地方房屋之租金，以不超過土地及其建築物申報總價額年息百分之十為
    限，土地法第九十七條第一項定有明文；而所謂土地價額係指法定地價而言，則
    為土地法施行法第二十五條所明定。又土地法第一百四十八條雖規定，土地所有
    權人依土地法所申報之地價為法定地價，惟依平均地權條例施行細則第二十一條
    之規定，公有土地以各該宗土地之公告地價為申報地價，免予申報。本件被告癸○○無權占用系爭部分土地，則原告依前開不當得利之規定，訴請被告癸○○應
    返還自起訴日即九十一年十月三十一日起之前五年及自九十一年十一月一日起至
    拆除占用系爭土地之建物，並將所占用之土地返還予原告之日止「相當於租金」
    之利益，即屬有據。茲應審酌者，係原告請求之金額與被告等人無權占用上開土
    地是否為相當之對價，據本院勘驗現場，系爭土地之地目均為「建」，系爭建物
    均位於臺北市○○路○段一四九巷（十米寬）旁，對面為臺灣鐵路局辦公處所及
    宿舍，附近為聯勤宿舍，屬於住宅區，交通尚稱便利，附近無學校及市場，購物
    不方便，機能性尚可等情，有系爭土地登記謄本及本院勘驗筆錄在卷可憑，本院
    認使用土地之對價以法定地價總價額年息百分之三為相當。又查系爭三筆土地八
    十六年七月及八十九年七月之法定地價分別為每平方公尺二萬六千二百元及二萬
    八千一百元，有臺北市政府地政處九十一年十月十八日北市地二字第０九一三二
    八九九六００號函影本附卷可稽，從而，原告於請求被告癸○○給付原告國防部
    聯合後勤司令部七十二萬七千二百七十七元（計算式詳如附表一）、給付原告財
    政部國有財產局四十九萬九千七百四十九元（計算式詳如附表二）、給付原告臺
    北縣政府三十六萬九千七百三十三元（計算式詳如附表三），及均自追加起訴狀
    繕本送達翌日即九十一年十二月二十七日起至清償日止按週年利率百分之五計算
    之利息，以及請求被告癸○○自起訴翌日即九十一年十一月一日起至返還所占用
    系爭土地之日止，按月給付原告國防部聯合後勤司令部一萬二千五百七十五元（
    計算式詳如附表一）、按月給付原告財政部國有財產局八千六百四十一元（計算
    式詳如附表二）、按月給付原告臺北縣政府六千三百九十三元（計算式詳如附表
    三）之範圍內，為有理由，應予准許，逾此範圍之請求，即非正當，應予駁回。
六、復按「憲法所定人民之自由及權利範圍甚廣，凡不妨害社會秩序公共利益者，均
    受保障。惟並非一切自由及權利均無分軒輊受憲法毫無差別之保障：關於人民身
    體之自由，憲法第八條規定即較為詳盡，其中內容屬於憲法保留之事項者，縱令
    立法機關，亦不得制定法律加以限制（參照司法院釋字第三九二號解釋理由書）
    ，而憲法第七條、第九條至第十八條、第二十一條及第二十二條之各種自由及權
    利，則於符合憲法第二十三條之條件下，得以法律限制之。至何種事項應以法律
    直接規範或得委由命令予以規定，與所謂規範密度有關，應視規範對象、內容或
    法益本身及其所受限制之輕重而容許合理之差異：諸如剝奪人民生命或限制人民
    身體自由者，必須遵守罪刑法定主義，以制定法律之方式為之；涉及人民其他自
    由權利之限制者，亦應由法律加以規定，如以法律授權主管機關發布命令為補充
    規定時，其授權應符合具體明確之原則；若僅屬為執行法律之細節性、技術性次
    要事項，則得由主管機關發布命令為必要之規範，雖因而對人民產生不便或輕微
    影響，尚非憲法所不許。又關於給付行政措施，其受法律規範之密度，自較限制
    人民權益者寬鬆，倘涉及公共利益之重大事項者，應有法律或法律授權之命令為
    依據之必要，乃屬當然」（司法院大法官釋字第四四三號解釋理由書第一段參照
    ）。依土地法第一百四十八條之規定，土地所有權人依土地法所申報之地價為法
    定地價，平均地權條例第十六條前段復規定，土地所有權人如未於公告期間申報
    地價者，係以公告地價百分之八十為其申報地價。惟為避免公有土地之所有權人
    逐期申報之煩，提升行政效能，行政院乃基於平均地權條例第八十六條之概括授
    權，於訂定平均地權條例施行細則時，於第二十一條規定公有土地以各該宗土地
    之公告地價為申報地價，免予申報，僅屬為執行平均地權條例第十六條規定所為
    之細節性及技術性規定，而非屬剝奪人民生命、限制人民身體自由或涉及人民其
    他自由權利之限制、重大公共利益之給付行政措施，應由法律或經法律明確授權
    之法規命令加以規定之範疇，揆諸前揭解釋意旨，縱因適用該規定之結果，而對
    人民產生輕微之影響，亦非憲法所不許，被告癸○○辯稱平均地權條例施行細則
    第二十一條規定，違反法律保留原則及平等原則等語，容有誤會，附此敘明。
七、本件原告及被告癸○○均陳明願供擔保，請准宣告假執行及免為假執行，就原告
    勝訴部分，經核均與法相合，爰分別酌定如主文所示之擔保金額，併予准許。至
    原告敗訴部分，其假執行之聲請已失所附麗，應予駁回。
八、本件判決基礎已臻明確，兩造其餘攻擊防禦方法及訴訟資料經本院斟酌後，核與
    判決結果不生影響，無一一論述之必要，併予敘明。
據上論結，本件原告之訴為一部有理由、一部無理由，依民事訴訟法第三百八十五條
第一項前段、第七十九條但書、第三百九十條第二項、第三百九十二條，判決如主文
。
中      華      民      國    九十二    年      二      月      十      日
                                        臺灣士林地方法院民事第二庭
~B法      官  張國勳
右為正本係照原本作成。
如對本判決上訴須於判決送達後廿日內向本院提出上訴狀。
中      華      民      國    九十二    年      二      月     十二     日
~B法院書記官  林郁菁
~FO
附表一：被告癸○○占用系爭二六０－二地號土地應返還予原告國防部聯合後勤司令
        部之不當得利部分
┌─────┬────┬────┬─────┬──┬────┬─────┐
│ 時間起迄 │ 面  積 │申報地價│  總地價  │年息│ 年  數 │ 應收金額 │
│年、月、日│  (㎡)  │(元／㎡)│新臺幣(元)│ ％ │        │新臺幣(元)│
├─────┼────┼────┼─────┼──┼────┼─────┤
│86.11.01  │  179   │ 26,200 │ 4,689,800│  3 │    8/3 │  375,184 │
│─89.06.30│        │        │          │    │        │          │
├─────┼────┼────┼─────┼──┼────┼─────┤
│89.07.01  │  179   │ 28,100 │ 5,029,900│  3 │    7/3 │  352,093 │
│─91.10.31│        │        │          │    │        │          │
├─────┴────┴────┴─────┴──┴────┴─────┤
│ 自 86.11.01 起至 91.10.31 止，合計應給付 727,277 元（元以下四捨五入）│
├─────┬────┬────┬─────┬──┬────┬─────┤
│91.11.01  │  179   │ 28,100 │ 5,029,900│  3 │  每月  │   12,575 │
│─返還日止│        │        │          │    │        │          │
└─────┴────┴────┴─────┴──┴────┴─────┘
附表二：被告癸○○占用系爭二六一－一地號土地應返還予原告財政部國有財產局之
        不當得利部分
┌─────┬────┬────┬─────┬──┬────┬─────┐
│ 時間起迄 │ 面  積 │申報地價│  總地價  │年息│ 年  數 │ 應收金額 │
│年、月、日│  (㎡)  │(元／㎡)│新臺幣(元)│ ％ │        │新臺幣(元)│
├─────┼────┼────┼─────┼──┼────┼─────┤
│86.11.01  │  123   │ 26,200 │ 3,222,600│  3 │    8/3 │  257,808 │
│─89.06.30│        │        │          │    │        │          │
├─────┼────┼────┼─────┼──┼────┼─────┤
│89.07.01  │  123   │ 28,100 │ 3,456,300│  3 │    7/3 │  241,941 │
│─91.10.31│        │        │          │    │        │          │
├─────┴────┴────┴─────┴──┴────┴─────┤
│ 自 86.11.01 起至 91.10.31 止，合計應給付 499,749 元（元以下四捨五入）│
├─────┬────┬────┬─────┬──┬────┬─────┤
│91.11.01  │  123   │ 28,100 │ 3,456,300│  3 │  每月  │    8,641 │
│─返還日止│        │        │          │    │        │          │
└─────┴────┴────┴─────┴──┴────┴─────┘
附表三：被告癸○○占用系爭二五九地號土地應返還予原告臺北縣政府之不當得利部
        分
┌─────┬────┬────┬─────┬──┬────┬─────┐
│ 時間起迄 │ 面  積 │申報地價│  總地價  │年息│ 年  數 │ 應收金額 │
│年、月、日│  (㎡)  │(元／㎡)│新臺幣(元)│ ％ │        │新臺幣(元)│
├─────┼────┼────┼─────┼──┼────┼─────┤
│86.11.01  │   91   │ 26,200 │ 2,384,200│  3 │    8/3 │  190,736 │
│─89.06.30│        │        │          │    │        │          │
├─────┼────┼────┼─────┼──┼────┼─────┤
│89.07.01  │   91   │ 28,100 │ 2,557,100│  3 │    7/3 │  178,997 │
│─91.10.31│        │        │          │    │        │          │
├─────┴────┴────┴─────┴──┴────┴─────┤
│ 自 86.11.01 起至 91.10.31 止，合計應給付 369,733 元（元以下四捨五入）│
├─────┬────┬────┬─────┬──┬────┬─────┤
│91.11.01  │   91   │ 28,100 │ 2,557,100│  3 │  每月  │    6,393 │
│─返還日止│        │        │          │    │        │          │
└─────┴────┴────┴─────┴──┴────┴─────┘


司法院資訊處製作；財團法人民間司法改革基金會備份。
